最高法院民事判決　　　　　　　　　　　　　　　八十八年度台上字第一二四二號
　　上　訴　人　乙　○
　　被 上訴 人　甲○○
右當事人間請求給付價金事件，上訴人對於中華民國八十七年七月七日台灣高等法院
第二審判決（八十六年度上字第一九○九號），提起上訴，本院判決如左：
    主  文
原判決除假執行部分外廢棄，發回台灣高等法院。
    理  由
本件上訴人主張：被上訴人於民國七十八年三月二日向伊及訴外人程燕蓉、程文錦等
購買坐落台中縣大里市○○○段一五三－四、一五五－二、四六一－二、四六一－三
號等土地四筆（下稱系爭土地），總價金為新台幣（下同）七千一百九十萬元。伊等
出賣人依約將系爭土地所有權移轉登記與被上訴人及其指定之第三人後，被上訴人竟
拒不付清尾款三百十八萬元。伊業經程燕蓉、程文錦二人讓與該價金（尾款）之全部
債權並已通知被上訴人，自得基於買賣關係請求被上訴人給付該尾款等情，求為命被
上訴人給付伊三百十八萬元及自訴狀繕本送達翌日（八十六年五月三十日）起加付法
定遲延利息之判決。
被上訴人則以：依系爭土地買賣預約書第三條及收款欄之約定，上訴人應先將寬四公
尺、長八十公尺之農路修建完成，伊始有給付尾款之義務。上訴人迄今既未完成該農
路，請求伊給付尾款即非有理。縱認該農路之修建已屬給付不能，伊亦得向上訴人請
求損害賠償，並以之與系爭尾款相互抵銷，上訴人之請求，仍屬無理等語，資為抗辯
。
原審廢棄第一審所為上訴人勝訴之判決，改判駁回其訴，係以：依系爭土地買賣契約
書第三條及收款欄分別約定：「第一次款七十八年三月六日甲方（被上訴人）付二千
萬元……同時乙方（上訴人）應開始做農路」「餘額三百十八萬元，乙方將農路完成
後及鑑界土地完成後付清」等內容觀之，上訴人需先為「農路完成及鑑界土地完成」
之給付義務，始有權請求被上訴人給付尾款三百十八萬元。茲上訴人既自承未將農路
完成，則被上訴人依約拒絕給付系爭尾款，即非無理。上訴人所負修築農路之義務，
雖因系爭土地需經由他人土地，而上訴人又未能徵得鄰地所有人同意致施作困難，然
此種情形，僅屬給付困難，尚未達於給付不能之程度，亦不因嗣後之土地重劃而受影
響。該農路完成是否對被上訴人有實益，更非決定被上訴人應否支付尾款之前提要件
。上訴人主張：系爭土地經重劃後已面臨道路，完成農路顯屬給付不能，且無實益云
云，為不足採。是上訴人未「完成農路及鑑界土地完成」之給付義務前，被上訴人依
約即得拒絕給付尾款三百十八萬元。至上訴人不履行「完成農路」之給付義務，是否
導致被上訴人發生損害，被上訴人願否行使其損害賠償請求權，係其選擇權問題。上
訴人謂被上訴人僅得請求損害賠償，不得拒付尾款，亦無足取。從而，上訴人請求被
上訴人給付尾款三百十八萬元之本息，自屬不應准許等詞，為其判斷之基礎。
查依系爭土地買賣契約第三條及收款欄之約定，上訴人需先完成農路，始得請求被上
訴人給付系爭尾款，固為原審所認定，惟系爭土地買賣契約似未就上訴人應完成農路
之「期限」為約定，亦未見被上訴人曾對之為催告，則於上訴人尚無遲延責任前，其
主張：「系爭土地早於八十二年經台中縣政府併與其他相鄰之土地進行重劃，該重劃
作業已於八十五年間辦竣，被上訴人經重新分配獲得臨路之土地。……上訴人所需負
擔履行修築農路之義務，因上述重劃之故而陷於不能給付。……縱認可歸責於上訴人
，依民法第二百二十六條第一項規定，僅止於被上訴人得請求損害賠償，要不得遽謂
被上訴人可拒絕給付三百十八萬元之餘額價金……」等語（見：原審卷七九、八○頁
、第一審卷七○頁），似已指明其修築農路之債務，已屬給付不能。倘確因系爭土地
之重劃，而成為上訴人嗣後「完成農路」之給付不能，被上訴人是否得因該給付不能
而免除或永久拒絕自己之給付﹖上訴人之前述主張是否全不足取﹖殊非無疑。原審未
遑進一步查明並明對上訴人所為上開攻擊防禦方法之取捨意見，遽以上訴人之給付
義務，不因系爭土地之重劃而受影響，即為不利於上訴人之論斷，尚屬難昭折服。上
訴論旨指摘原判決欠當，求予廢棄，非無理由。
據上論結，本件上訴為有理由，依民事訴訟法第四百七十七條第一項、第四百七十八
條第一項，判決如主文。
中      華      民      國    八十八    年      六      月      十      日
                              最高法院民事第六庭
                                  審判長法官  朱  錦  娟
                                        法官  蘇  茂  秋
                                        法官  蘇  達  志
                                        法官  顏  南  全
                                        法官  葉  賽  鶯
      右正本證明與原本無異
                                              書  記  官
中      華      民      國    八十八    年      六      月    二十八    日
